【裁判字號】    90,訴,899
【裁判日期】    901012
【裁判案由】    偽造文書等
【裁判全文】
臺灣臺南地方法院刑事判決                            九十年度訴字第八九九號
    公  訴  人  臺灣台南地方法院檢察署檢察官
    被      告  乙○○
右列被告因偽造文書等案件，經檢察官提起公訴（九十年度營偵字第六一四號），本
院判決如左：
    主  文
乙○○商業負責人，以明知為不實之事項，而填製會計憑證，累犯，處有期徒刑參月
，如易科罰金，以參佰元折算壹日；又商業負責人，為納稅義務人以不正當方法逃漏
稅捐，累犯，處有期徒刑參月，如易科罰金，以參佰元折算壹日。應執行有期徒刑伍
月，如易科罰金，以參佰元折算壹日。
    事  實
一、乙○○前於民國八十一年間因公共危險罪案件，經法院判處有期徒刑四年六月確
    定，於八十五年八月十日執行完畢。猶不知悔改，擔任原係址設台南市○○路○
    段三０三號一樓之納稅義務人「麗之都大舞場」之負責人，亦屬商業登記法及商
    業會計法所稱之商業負責人，並以製作「麗之都大舞場」之營利事業所得稅結算
    申報書及員工各類所得稅暨免扣繳憑單為其附隨業務之人，負有據實填製登載其
    業務上作成之商業會計憑證之義務，為圖逃漏「麗之都大舞場」八十七年度之營
    利事業所得稅，竟基於製作不實會計憑證之犯意，明知甲○○於八十七年間並未
    受僱於「麗之都大舞場」且領取工資，乃於八十八年三月底某日，委由不知情之
    會計人員，以「麗之都大舞場」之名義填製其附隨業務上作成之員工八十七年度
    「各類所得扣繳暨免扣繳憑單」之原始會計憑證，在上開扣繳憑單上虛列支出甲
    ○○薪資新台幣（下同）六萬元，並據以製作其附隨業務上所應記載之會計帳冊
    及「麗之都大舞場」八十七年度營利事業所得稅結算申報書，復持向財政部臺灣
    省南區國稅局申報「麗之都大舞場」八十七年度之營利事業所得稅而行使之，以
    此不正當方法逃漏「麗之都大舞場」八十七年度營利事業所得稅一萬五千元，足
    生損害於他人及稅捐稽徵機關核課營利事業所得稅之正確性。
二、案經甲○○訴請台灣台南地方法院檢察署檢察官偵查起訴。
    理  由
一、訊據被告乙○○坦承其係「麗之都大舞場」之負責人，且未曾雇用告訴人甲○○
    在「麗之都大舞場」工作，而上開各類所得扣繳暨免扣繳憑單亦係「麗之都大舞
    場」所製作無訛等情不諱，惟矢口否認有何右揭犯行，辯稱：報稅之相關事宜，
    係會計師在處理，伊未注意到云云。惟查：(1)右揭犯罪事實，業據告訴人甲○○
    指訴綦詳，復參以被告前揭供承之事實，此外甲○○於八十七年度之薪資所得確
    有一筆六萬元之收入得自「麗之都大舞場」，且甲○○因此必須補繳八十七年度
    之所得稅等情，亦有財政部台灣省南區國稅局岡山稽徵所九十年三月二十七日南
    區稅岡字第九０００六九八六號函附之甲○○八十七年度綜合所得稅核定通知書
    、八十七年度綜合所得稅核定稅額繳款書各一紙在偵卷第八頁至第十頁可稽，堪
    認告訴人甲○○之指訴屬實有據。(2)另甲○○曾受雇於「麗之都大舞場」吧檯外
    包商唐明輝工作，並向唐明輝領取薪資，「麗之都大舞場」並未給付薪資予甲○
    ○乙情，業據被告於偵審時供明在卷，足認被告對甲○○未受雇於「麗之都大舞
    場」工作乙情知之甚詳；再者，受被告之託製作各類所得扣繳暨免扣繳憑單、會
    計帳冊及營利事業所得稅結算申報書之會計人員，僅領取一定之報酬，而甲○○
    在「麗之都大舞場」工作之薪資及年籍等資料，若非「麗之都大舞場」之負責人
    即被告乙○○提供資料並授意為之者，會計人員實無因此干冒偽造文書之罪嫌；
    且被告既係「麗之都大舞場」之負責人，對該公司之財政、稅務等事涉公司盈虧
    之重大事項，應無諉為不知之理。準此，被告辯稱：報稅之相關事宜，係會計師
    在處理，伊未注意到云云，顯係事後卸責之詞，委無足採。(3)綜上所查事證，參
    互印證，此外「麗之都大舞場」虛列甲○○之薪資支出六萬元，經計算逃漏八十
    七年度營利事業所得稅一萬五千元乙節，亦有財政部臺灣省南區國稅局台南市分
    局九十年九月三日南區國稅南市字第九００二六七二一號函在本院審理卷可稽，
    復有上開分局九十年八月九日南區國稅南市字第九００二四五九四號函附之「麗
    之都大舞場」八十七年度營利事業所得稅結算申報書一紙附於本院審理卷可憑，
    足見被告所辯，無非係避就卸責之詞，不足採信，本件事證明確，被告犯行堪予
    認定。
二、按「各類所得扣繳暨免扣繳憑單」乃商業會計法第十五條第一款所規定之「原始
    憑證」，屬於商業會計憑證之一種。查本件「麗之都大舞場」為稅捐稽徵法上之
    納稅義務人，被告乙○○為其負責人，依商業會計法第四條規定，亦係該法所稱
    之商業負責人，自屬從事業務之人，其明知「麗之都大舞場」於八十七年間並曾
    雇用甲○○並給付其薪資六萬元，竟委由不知情之會計人員，製作不實之各類所
    得扣繳暨免扣繳憑單，虛列支出甲○○薪資六萬元，並據填製不實之八十七年度
    營利事業所得稅結算申報書，進而持向財政部臺灣省南區國稅局申報，使「麗之
    都大舞場」因而逃漏該年度營利事業所得稅一萬五千元，核其所為，係犯商業會
    計法第七十一條第一款之填製不實會計憑證罪及稅捐稽徵法第四十七條第一款、
    第四十一條之罪。惟按商業會計法第七十一條第一款以明知不實之事項而填製會
    計憑證罪，原即含有業務上登載不實之本質，應不再另論刑法第二百十六條、第
    二百十五條之行使業務上登載不實文書罪（最高法院八十五年度臺上字第三一四
    五號、八十六年度臺上字第三四六三號判決參照），故公訴人援引刑法第二百十
    六條、二百十五條之行使業務上登載不實罪提起公訴，其起訴法條，尚有未洽；
    又公訴人雖於理由欄漏引商業會計法第七十一條第一款以明知不實之事項而填製
    會計憑證罪，惟其業於犯罪事實欄載稱：被告乙○○明知甲○○於八十七年間並
    未受其僱用領取工資，竟在其業務上作成之八十七年扣繳憑單，記載甲○○領取
    六萬元之工資等語，故被告違反商業會計法第七十一條第一款以明知不實之事項
    而填製計憑證罪部分，顯已起訴，本院自應予審理，併此敘明。又被告所犯稅捐
    稽徵法第四十七條第一項、第四十一條之罪，乃係因轉嫁代罰性質而來，公訴人
    認被告係直接犯稅捐稽徵法第四十一條之罪，亦有未洽。被告利用不知情之會計
    人員製作不實之各類所得扣繳暨免扣繳憑單，並據填製不實之八十七年度營利事
    業所得稅結算申報書，進而持向財政部臺灣省南區國稅局申報，而逃漏營利事業
    所得稅之行為，係利用不知情之人而為，屬間接正犯。且稅捐稽徵法第四十七條
    第一款之規定，係將納稅義務人之公司責任，基於刑事政策之考慮，於其應處徒
    刑範圍，轉嫁於公司之負責人，故於此情形受罰之公司負責人，乃屬轉嫁代罰性
    質，被告既非逃漏稅捐之納稅義務人，與另外所犯商業會計法第七十一條第一款
    之填製不實會計憑證罪間，並無方法結果之牽連關係可言（最高法院著有八十九
    年度臺非字第八號判決可資參照），是被告所犯商業會計法第七十一條第一款以
    明知不實之事項而填製會計憑證罪及稅捐稽徵法第四十七條第一款、第四十一條
    之以不正方法逃漏稅罪二罪間，應予分論併罰。末查被告前於八十一年間因公共
    危險罪案件，經法院判處有期徒刑四年六月確定，於八十五年八月十日執行完畢
    ，有台灣台南地方法院檢察署刑案資料查註紀錄表、台灣高等法院被告全國前案
    紀錄表各一份附卷可稽，其於五年以內再犯有期徒刑以上之本罪，為累犯，應依
    法加重其刑。爰審酌被告犯罪之動機、目的、手段、逃漏稅捐之金額、犯罪所生
    之危害及犯後之態度等一切情狀，分別量處如主文所示之刑，並分別諭知易科罰
    金之折算標準，暨定其應執行刑及易科罰金之折算標準，資為懲儆。
三、公訴意旨另以：被告乙○○原係台南市○○路○段三０三號一樓「麗都大舞場」
    之負責人，明知甲○○於民國八十七年間並未受其僱用領取工資，竟在其業務上
    作成之八十七年扣繳憑單，分別記載甲○○領取七萬五千元、一萬四千元，然後
    持向國稅局報稅，以減少應納稅額，足以生損害於公眾及甲○○。因認被告此部
    分尚涉犯刑法第二百十六條、第二百十五條行使業務上登載不實罪及稅捐稽徵法
    第四十一條之以不正方法逃漏稅捐罪嫌。惟查，被告否認其係「麗都大舞場」之
    負責人，且「麗都大舞場」八十七年二月及同年三月至七月之負責人分別係朱信
    源及蔡秀勇，有「麗都大舞場」八十七年度各類所得扣繳暨免扣繳憑單二紙附於
    偵卷第二十頁、八十七年度營利事業所得稅結算申報書、八十七年度營利事業所
    得稅申報核定通知書、資產負債表各一紙在本院審理卷可按，足認被告確非「麗
    都大舞場」之負責人應甚明灼。準此，縱「麗都大舞場」虛列支出甲○○八十七
    年度薪資支出七萬五千元、一萬四千元，亦與被告無涉。此外，復查無其他積極
    證據足資證明被告確有公訴指訴之前揭犯行，惟自起訴之犯罪事實觀之，堪認公
    訴人係認被告先後多次利用不知情之會計人員，而填製各類所得扣繳暨免扣繳憑
    單之犯行，時間緊接，觸犯構成要件相同之罪名，顯係基於概括犯意反覆為之，
    應依連續犯之規定論以商業會計法第七十一條第一款以明知不實之事項而填製會
    計憑證罪一罪論，是公訴人意旨認此部分之犯行，與前揭論罪科刑之商業會計法
    第七十一條第一款以明知不實之事項而填製會憑證罪間，有連續犯關係，屬裁判
    上一罪，爰不另為無罪之諭知；又公訴人認被告此部分所犯稅捐稽徵法第四十一
    條之罪嫌與因商業會計法第七十一條第一款以明知不實之事項而填製會計憑證罪
    ，原即含有業務上登載不實之本質，而不再另論之刑法第二百十六條、第二百十
    五條之行使業務上登載不實文書罪間，有方法結果之牽連關係，屬裁判上之一罪
    ，自無庸另為無罪之諭知，附此敘明。
據上論斷，應依刑事訴訟法第二百九十九條第一項前段，商業會計法第七十一條第一
款，稅捐稽徵法第四十七條第一款、第四十一條，刑法第十一條前段、第四十七條、
第四十一條第一項前段、第二項、第五十一條第五款，罰金罰鍰提高標準條例第二條
，判決如主文。
中      華      民      國      九十    年      十      月      十二    日
                                        臺灣臺南地方法院刑事第三庭
                                            審判長法  官  李政庭
                                                  法  官  林英志
                                                  法  官  陳金虎
右正本證明與原本無異
如不服本判決，應於判決送達後十日內向本院提出上訴狀
                                                  書記官  歐祝吟
中      華      民      國      九十    年      十      月      十八    日
附錄本案論罪科刑法條全文
商業會計法第七十一條：
商業負責人、主辦及經辦會計人員或依法受託代他人處理會計事務之人員有左列情事
之一者，處五年以下有期徒刑、拘役或科或併科新臺幣十五萬元以下罰金：
  一、以明知為不實之事項，而填製會計憑證或記入帳冊者。
  二、故意使應保存之會計憑證、帳簿報表滅失毀損者。
  三、意圖不法之利益而偽造、變造會計憑證、帳簿報表內容或撕毀其頁數者。
  四、故意遺漏會計事項不為記錄，致使財務報表發生不實之結果者。
  五、其他利用不正當方法，致使會計事項或財務報表發生不實之結果者。
稅捐稽徵法第四十七條：
本法關於納稅義務人、扣繳義務人及代繳人應處徒刑之規定，於左列之人適用之：
  一、公司法規定之公司負責人。
  二、民法或其他法律規定對外代表法人之董事或理事。
  三、商業登記法規定之商業負責人。
  四、其他非法人團體之代表人或管理人。
稅捐稽徵法第四十一條：
納稅義務人以詐術或其他不正當方法逃漏稅捐者，處五年以下有期徒刑、拘役或科或
併科新臺幣六萬元以下罰金。


司法院資訊處製作；財團法人民間司法改革基金會備份。
